【裁判字號】    98,易,3737
【裁判日期】    981230
【裁判案由】    詐欺
【裁判全文】
臺灣臺中地方法院刑事判決              98年度易字第3737號
公  訴  人  臺灣臺中地方法院檢察署檢察官
被      告  甲○○
選任辯護人  陳榮輝律師
上列被告因詐欺案件，經檢察官聲請簡易判決處刑（98年度偵字
第22295 號），本院豐原簡易庭認不宜適用簡易判決處刑（98年
度豐簡字第742 號），改依通常程序審理，茲判決如下：
    主  文
甲○○幫助意圖為自己不法之所有，以詐術使人將本人之物交付
，處有期徒刑參月，如易科罰金，以新台幣壹仟元折算壹日。
    事  實
一、甲○○明知將自己銀行帳戶提供他人使用而成為人頭帳戶，
    依一般社會生活之通常經驗，本可預見將成為不法犯罪集團
    收取他人受騙款項之用，而幫助他人從事詐欺犯罪，竟仍不
    違背其本意，基於幫助詐欺之犯意，於民國98年7 月6 日自
    行提領現金新台幣（下同）16,000元完畢起至同年月11日經
    丁○○匯款至該帳戶前之期間內某日，將其所申辦之臺灣中
    小企業銀行（下稱「臺灣企銀」）豐原分行帳戶（帳號：00
    000000000 號）之存摺、金融卡及密碼等物，以郵寄方式寄
    至某不詳姓名年籍成年人所指定之空軍一號客運公司臺北三
    重總站，由該不詳姓名年籍成年人收受後，轉交予所屬詐騙
    集團使用。嗣該詐欺集團成員即基於意圖為自己不法所有之
    犯意，而為下列行為：
  (一)於98年7 月11日上午8 時許，致電丁○○，佯稱其在雅虎奇
    摩網站購物之付款交易方式誤設為約定轉帳，要求其至自動
    櫃員機作取消動作云云，致丁○○陷於錯誤而前往桃園縣蘆
    竹鄉○○路之渣打銀行、7-11便利商店等處設置之自動櫃員
    機，依對方指示操作後，先後匯款106,001 元至該詐欺集團
    成員指定之金融機構帳戶內，其中29,989元並於同日晚上9
    時50分許，匯入至甲○○之上開臺灣企銀帳戶內，旋遭提領
    一空。
  (二)於98年7 月12日下午3 時15分許，致電乙○○，佯稱其在雅
    虎奇摩網站購物之付款交易方式誤設為約定轉帳，要求其至
    自動櫃員機作取消動作云云，致乙○○陷於錯誤而前往高雄
    市鹽埕區○○○路154 號新樂郵局設置之自動櫃員機，依對
    方指示操作後，於同日下午3 時53分許，匯款11,700元至甲○○之上開臺灣企銀帳戶內，旋遭提領一空。
  (三)於98年7 月12日下午3 時20分許，致電丙○○，佯稱其在網
    站購物之付款交易方式誤設為約定轉帳，要求其至自動櫃員
    機作取消動作云云，致丙○○陷於錯誤而依指示操作自動櫃
    員機後，於同日下午4 時53分許，匯款17,989元至甲○○之
    上開臺灣企銀帳戶內，旋遭提領一空。嗣丁○○、丙○○、
    乙○○事後發覺有異報警處理，始為警循線查悉上情。
二、案經臺中縣警察局豐原分局報請臺灣臺中地方法院檢察署檢
    察官偵查起訴。
    理  由
一、按被告以外之人（包括證人、鑑定人、告訴人、被害人及共
    同被告等）於審判外之陳述雖不符刑事訴訟法第159 條之1
    至之4 等4 條之規定，而經當事人於審判程序同意作為證據
    ，法院審酌該言詞陳述或書面陳述作成時之情況，認為適當
    者，亦得為證據；當事人、代理人或辯護人於法院調查證據
    時，知有刑事訴訟法第159 條第1 項不得為證據之情形，而
    未於言詞辯論終結前聲明異議者，視為有前項之同意，同法
    第159 條之5 定有明文。立法意旨在於傳聞證據未經當事人
    之反對詰問予以核實，原則上先予排除。惟若當事人已放棄
    反對詰問權，於審判程序中表明同意該等傳聞證據可作為證
    據；或於言詞辯論終結前未聲明異議，基於尊重當事人對傳
    聞證據之處分權，及證據資料愈豐富，愈有助於真實發見之
    理念，且強化言詞辯論主義，使訴訟程序得以順暢進行，上
    開傳聞證據亦均具有證據能力。本案公訴人、被告及其選任
    辯護人於本院審理程序時就本院引用之下列證據，均未加爭
    執，且本院審酌證據作成之形式，均無瑕疵、與待證事實具
    有關聯性等情況，認為適當，且無不法取得之情形，應認得
    為證據，揆諸前開說明，就本案所引用之供述、書面證據均
    得採為本案證據，合先敘明。
二、訊據被告甲○○矢口否認有何幫助詐欺犯行，被告辯稱：其
    未提供帳戶給詐騙集團使用，伊係於網路上看到信用貸款的
    廣告，因為想貸款購車而與對方聯絡，對方要求伊將存摺、
    金融卡及密碼寄到空軍一號客運公司之臺北三重總站，以利
    後續作業云云。經查：
  (一)被害人丁○○、乙○○、丙○○分別於前開時地接獲詐騙集
    團電話，陷於錯誤前往自動櫃員機操作匯款至被告申辦之上
    開臺灣企銀帳戶，因而分別受有財產上損害等情，除據被害
    人丁○○、乙○○、丙○○於警詢時指述綦詳外，並有渠等
    提出之渣打銀行自動櫃員機交易明細表影本、中華郵政公司
    自動櫃員機儲戶交易明細表影本、中國信託自動櫃員機交易
    明細表影本各1 紙可佐，且有被告申辦之臺灣中小企業銀行
    豐原分行帳戶（帳號：00000000000 號）之存款交易明細查
    詢單1 份在卷可稽。是以，被害人丁○○、乙○○、丙○○
    均有於遭詐欺集團詐騙後，依指示匯款至被告提供之上開臺
    灣企銀帳戶內乙節，首堪認定。
  (二)被告於本院審理中雖以：其係自網路上得知辦貸款之資訊，
    對方是香港口音或大陸口音，其覺得怪怪的，所以在寄出資
    料之後，有向他們索討帳戶資料，但是他們沒有回應，其在
    聯繫辦貸款時，對方說是在豐原的土地銀行辦貸款，對方沒
    有跟其說是誰辦貸款，只說到時候貸款下來會從土地銀行撥
    款，而且對方叫其寄出帳戶資料時，還要求提供密碼，當時
    其覺得很奇怪，問他們要密碼做什麼，但是他們說要做帳云
    云置辯。惟查，被告所有之臺灣企銀豐原分行帳戶（帳號：
    00000000000 號帳戶之存摺、金融卡及密碼等物，係其前往
    上開銀行開戶後，經銀行發予其使用之物，此有被告申辦上
    開銀行帳戶之開戶資料1 份在卷可稽。觀諸上開帳戶之交易
    明細可知，被告之臺灣企銀帳戶於98年7 月6 日有一筆薪資
    轉帳金額進入後，其隨即於同日提領16,000元，致該帳戶餘
    額僅為241 元後，被告即無自行使用之紀錄。嗣於5 日後之
    98年7 月11日、12日間即密集有被害人丁○○、乙○○、丙○○匯款進入之事實，且每一被害人匯款後，隨即遭人以跨
    行提款方式，將各該匯入之款項提領一空，此有被告之臺灣
    企銀帳戶存款交易明細查詢單1 紙在卷可佐。此種人頭帳戶
    轉匯款模式與本院於審判上就同一類型案件之審理經驗所得
    知之詐欺取財罪之犯罪態樣多係由被害人因受詐欺而匯出款
    項至人頭帳戶內，該人頭帳戶內之該筆匯款隨即遭人以金融
    卡提領或轉匯至他處殆盡之情形相符，而被告之上開帳戶交
    易情形反與一般人平時用以存款、提款使用之方式相反。另
    觀諸被告交付帳戶時，該帳戶餘額僅剩241 元，此一餘額非
    但無助於辦理金融機構貸款之申請，反會招致銀行等金融機
    構貸款承辦單位認為被告之財力不佳、信用度堪慮，而認定
    不核准貸款之可能性發生。是以，被告辯稱其寄出上開帳戶
    資料之目的係為辦理貸款云云，即有可議，尚難遽採。從而
    ，被告所有之上開帳戶，係交由詐欺集團成員作為犯詐欺取
    財罪使用之物，足堪認定。被告雖並未參與上開犯罪之構成
    要件行為，然其所為，業已幫助該詐欺集團成員便於實施上
    開犯罪構成要件以外之行為，其幫助詐欺取財犯行，亦可認
    定，且本院依據上開帳戶交易情形，認定被告交付該帳戶資
    料予他人使用之時間應係自98年7 月6 日提領該筆16,000元
    完畢起至同年月11日於被害人丁○○匯款進入該帳戶前之期
    間內某刻無疑。
  (三)又按，刑法上之故意，分為直接故意（確定故意）與間接故
    意（不確定故意）。行為人對於構成犯罪之事實，明知並有
    意使其發生者，為直接故意；行為人對於構成犯罪之事實，
    預見其發生而其發生並不違背其本意者，為間接故意。又幫
    助犯之成立，以行為人主觀上認識被幫助者正欲從事犯罪或
    係正在從事犯罪，且該犯罪有既遂之可能，而其行為足以幫
    助他人實現構成要件者，即具有幫助故意，並不以行為人確
    知被幫助者係犯何罪名為必要。且邇來，利用刮刮樂、融資
    廣告及行動電話簡訊名義詐欺取財之犯罪類型層出不窮，該
    等犯罪，多數均為避免身分曝光而利用人頭帳戶作為出入帳
    戶，並經媒體廣為披載，被告於本案行為時，業為成年且智
    力成熟之人，復有在矽品公司任職正職員工，且持續以上開
    臺灣企銀帳戶做為薪資轉帳帳戶及平日提款使用之經驗，其
    對於上開詐欺集團犯罪之模式當應有所瞭解。此外，一般人
    在委託銀行、私人或代辦貸款公司辦理貸款時，通常僅須交
    付自己之身分資料或信用資料（例如：工作證明、存摺影本
    、薪資收入證明等）予對方轉交貸款銀行審核其信用狀況及
    核准貸款額度，且會在申請辦理貸款之際，令作為存款證明
    之帳戶內，留有相當數額之存款，俾供銀行審核貸款時，信
    任其有還款能力或工作能力，而可順利核准貸款，此為事理
    之常。而金融存款帳戶，事關存戶個人財產權益之保障，一
    般人均有妥為保管防阻他人任意使用之認識，縱使特殊情況
    偶有交付他人使用之需，亦必然深入瞭解用途後再行提供以
    使用，方符常情。詎被告竟在不知有關於實際受理申辦貸款
    或撥款之銀行為何，不知要求提供帳戶資料之人真實姓名年
    籍，不知其寄送帳戶資料之收件人為何，亦不知其提供上開
    帳戶資料與其申辦貸款之目的有何關連之情況前，逕將上開
    帳戶之存摺及金融卡原件，寄到空軍一號客運公司之臺北三
    重總站，交付予姓名年籍均不詳之他人持有，復又告知對方
    提款密碼此一私密資料，核其所為，不僅無從作為一般銀行
    審查貸款核准與否之依據，反而徒使該不詳姓名年籍成年男
    子及所屬集團成員，平白取得可自由使用該帳戶之機會。是
    其所為，已有悖於常情。況且，一般人向金融機構申辦貸款
    時，需提出申請書並檢附前揭證明信用資料予金融機構進行
    徵信審核即可，申請人並無交付存摺之必要，而金融卡及密
    碼係為提領款項之用，更與貸款無涉，被告捨銀行等金融機
    構提供之信用貸款等正當借貸管道不為，竟圖利用網路上之
    不明貸款資訊，意欲借款使用，顯見其主觀上係明知依其財
    力所得，恐無法自銀行等金融機構順利貸出款項，始轉而利
    用網路上所提供之貸款資訊辦理貸款，而在其經對方要求提
    供個人私密之金融機構帳戶資料作為辦理貸款之條件時，本
    應有所警戒，慎重慮及其個人專有之金融機構帳戶存摺、金
    融卡及密碼等物，如若因其濫為交付，而落入不明人士手中
    ，極易被利用為與財產有關之犯罪工具，此亦為吾人依一般
    生活認知所易於體察之常識。且被告自承其於寄出帳戶及經
    對方要求告知密碼時，心中有覺得奇怪，顯見被告對於其所
    交付之上開帳戶資料，恐遭對方持以作不法用途乙節，並非
    無從預見，惟被告竟在已心生懷疑之情況下，仍執意將上開
    臺灣企銀帳戶存摺、金融卡及密碼交付對方使用，其所為舉
    措，益徵其於交付上開帳戶資料予他人時，主觀上實具有縱
    對方持其交付之帳戶資料從事犯罪，亦未違背其本意之未必
    故意甚明。
  (四)至被告雖辯稱其係遭詐騙集團騙取上開臺灣企銀帳戶資料云
    云，並提出彰化縣警察局田中分局通知書1 紙，及聲請本院
    向該分局調取相關資料為證。惟查，經本院向彰化縣警察局
    田中分局查詢，並經該分局於98年12月12日以田警分偵字第
    0980019922號函送警方於98年8 月26日查獲杜泰然等人之詐
    欺集團案件相關筆錄、搜索扣押筆錄及扣押物品目錄表等卷
    證過院後，經本院核閱該卷證後，雖可查知該杜泰然等詐欺
    集團成員遭警方查獲時所同時查扣之物品中，含有被告所提
    供之臺灣企銀帳戶金融卡1 張在內，警方並依據該金融卡資
    料循線查得所有人為被告，並通知被告到案說明之事實，惟
    該杜泰然等人所屬詐欺集團係警方依據案外人謝蕓憶於98年
    5 月20日之報案資料及所提供之線索後，由警方循線查得有
    悖害人匯款至謝蕓憶帳戶內，再依該帳戶提款資料調取提款
    機監視錄影資料後，查悉係由案外人白能杰提領上開謝蕓憶
    之帳戶，嗣經警方依法對白能杰及相關有電話聯絡之人進行
    通訊監察後，始於98年5 月26日持臺灣彰化地方法院法官核
    發之搜索票前往上述杜泰然、白能杰等詐欺集團成員住居所
    予以搜索，而破獲該集團甚明。惟被告係於98年8 月31日始
    因上開臺灣企銀帳戶遭列為警示帳戶，而為臺中縣警察局豐
    原分局員警通知製作筆錄，此有被告之98年8 月31日警詢筆
    錄1 份在卷可參。是以，依上開警方查獲案外人杜泰然所屬
    詐欺集團犯罪之過程及查獲時間，對照被告經臺中縣警察局
    豐原分局員警通知製作筆錄之時間、彰化縣警察局田中分局
    員警通知被告說明之時間等節觀之，被告縱有經彰化縣警察
    局田中分局員警通知說明之情事存在，惟此乃事後警方偵辦
    案件之過程，要與其先前交付金融機構帳戶資料予他人使用
    時，其主觀犯意如何、其客觀行為如何等犯罪事實之認定無
    涉。況警方係以犯罪嫌疑人或被害人身分詢問被告，要無從
    拘束本院對於被告所涉犯罪如何之認定。是被告及其選任辯
    護人就此部分所舉證據，尚不足以作為對被告有利之認定依
    據，併此敘明。
  (五)綜上所述，被告上開所辯，不足採信。是本案事證明確，被
    告所涉幫助詐欺取財犯行應堪認定，應依法論科。
三、按詐欺集團所屬成員，基於為自己不法所有之犯意聯絡，以
    上開之方式為詐術，使本案被害人丁○○、乙○○、丙○○
    陷於錯誤，而依該詐欺集團成員之指示匯款，是該詐欺集團
    成員所為，係犯刑法第339 條第1 項之詐欺取財罪。被告將
    其所有之上開臺灣企銀帳戶存摺、金融卡及密碼交給該不詳
    姓名年籍成年男子提供給詐欺集團成員供作詐騙匯款帳戶使
    用，顯係基於幫助該詐欺集團成員詐欺取財之犯意，其行為
    屬刑法詐欺取財罪構成要件以外之行為，其既以幫助該詐欺
    集團犯罪之意思而參與犯罪構成要件以外之行為，故核被告
    所為，係犯刑法第30條第1 項前段、第33 9條第1 項之幫助
    詐欺取財罪。被告以一幫助行為，同時幫助詐騙上揭被害人
    3 人之行為，係一行為觸犯數罪名，為想像競合犯。被告係
    以幫助詐欺取財犯罪之意思參與犯罪，為詐欺取財之幫助犯
    ，依刑法第30條第2 項規定，依正犯之刑減輕之。爰審酌被
    告提供自己之上開金融帳戶幫助他人詐騙財物，致使詐騙集
    團利用人頭帳戶詐財，影響社會經濟秩序，益添查緝之困難
    ，行為實不足取，惟念及被告本身並未實際參與詐欺取財之
    犯行，責難性較小，暨斟酌其犯罪之動機、目的、手段、前
    無不良素行及於犯罪後並未坦承犯行等一切情狀，量處如主
    文所示之刑，並諭知易科罰金之折算標準，以資懲儆。
四、另被告行為後，刑法第41條第2 項至第8 項業於97年1 2 月
    30日修正，經總統於98年1 月21日公布，並於98年9 月1 日
    施行。而按行為後法律有變更者，適用行為時之法律，但行
    為後之法律有利於行為人者，適用最有利於行為人之法律，
    刑法第2 條第1 項定有明文，係採從舊從輕之原則。而所謂
    法律有變更，係指足以影響行為之可罰性範圍及其法律效果
    之法律修正而言，易科罰金、易服勞役之折算標準及其期限
    涉及裁量權之行使，屬於科刑規範事項，其折算標準於裁判
    時並應於主文內諭知，與一般純屬執行之程序有別，是如新
    舊法對易科罰金、易服勞役之折算標準及期限各有不同時，
    應依前揭規定，比較適用最有利於行為人之法律，有最高法
    院96年度臺非字第58號、第234 號判決可資參照，惟有關易
    服社會勞動折算標準為6 小時折算1 日，期限為最長1 年，
    修正後刑法第41條第2 項、第3 項、第5 項已定有明文，其
    標準係屬固定，並不涉及法院裁量權之行使，非屬科刑規範
    事項變更，自不生新舊法比較之問題，故本件無刑法第2 條
    法律變更規定之適用。又依新修正之刑事訴訟法第479 條第
    2 項規定，可知該易服社會勞動乃係屬執行檢察官之權限，
    是本件自無須再於主文中另諭知易服社會勞動之折算標準，
    附此敘明。
據上論斷，應依刑事訴訟法第299 條第1 項前段、第451 條之1
第4 項但書第1 款，刑法第30條第1 項前段、第2 項、第339 條
第1 項、第55條、第41條第1 項前段，刑法施行法第1 條之1 第
1項 、第2 項前段，判決如主文。
本案經檢察官張容姍到庭執行職務。
中    華    民    國    98    年    12    月    30    日
                  刑事第十八庭  審判長法  官  高文崇
                                      法  官  張清洲
                                      法  官  胡芷瑜
以上正本證明與原本無異。
如不服本判決，應於收受送達後10日內向本院提出上訴書狀（應
敘述具體理由並附繕本）。上訴書如未敘述理由，應於上訴期間
屆滿後20日內補提理由書於本院。
                                      書記官  沈慧玲
中    華    民    國    98    年    12    月    30    日
附錄本案論罪科刑法條：
刑法第339 條（普通詐欺罪）
意圖為自己或第三人不法之所有，以詐術使人將本人或第三人之
物交付者，處5 年以下有期徒刑、拘役或科或併科1 千元以下罰
金。
以前項方法得財產上不法之利益或使第三人得之者，亦同。
前二項之未遂犯罰之。

司法院資訊處製作；財團法人民間司法改革基金會備份。
